---
title: "Równoważność pomiarowa w badaniach postrzegania demokracji"
author: "Agnieszka Choczyńska"
date: "15 grudnia 2019"
output: 
  ioslides_presentation:
    widescreen: true
    logo: aghlogo.png
---

```{r setup, include=FALSE}
knitr::opts_chunk$set(echo = TRUE)
knitr::opts_chunk$set(warning = FALSE)
knitr::opts_chunk$set(message = FALSE)
```

# Analiza Czynnikowa
## Wprowadzenie

Własności świata szczególnie interesujące dla badaczy nie zawsze są możliwe do zmierzenia. Nazywa się je **zmiennymi latentnymi/ukrytymi** Problem ten dotyczy szczególnie nauk społecznych, jak socjologia czy psychologia. 

Zwykle naukowcy starają się znaleźć jakąś **mierzalną cechę** (lub kombinację takich cech), która będzie dobrze oddawać faktyczną własność. Problem w tym, że można znaleźć bardzo dużo różnych takich cech.

$$\ x_{1} = \lambda_{11}f_{1} + \lambda_{12}f_{2} + ... + \lambda_{1k}f_{k} + u_{1}$$
$$\ x_{2} = \lambda_{21}f_{1} + \lambda_{22}f_{2} + ... + \lambda_{2k}f_{k} + u_{2}$$
$$\ ...$$
$$\ x_{n} = \lambda_{n1}f_{1} + \lambda_{n2}f_{2} + ... + \lambda_{nk}f_{k} + u_{n}$$


## Exploratory Factor Analysis

**Eksploracyjna Analiza Czynnikowa** jest badaniem, w którym próbuje się odkryć zależności między grupami zmiennych mierzalnych, które wskazują na istnienie wpływających na nie zmiennych ukrytych.

W tym celu stosuje się zwykle **analizę korelacji**.

# Przykład (demokracja)

## Zmienne [1]

Mam wyniki kilku pytań ankietowych dotyczących poglądów na demokrację. Ankieta została przeprowadzona w paru krajach europejskich.

**Skala: 1 - Nie jest istotną cechą demokracji, 10 - jest istotną cechą demokracji**

- *taxRich* - Rząd opodatkowuje bogatych i oddaje ubogim
- *religiousLaw* - Autorytety religijne interpretują prawo
- *freeElection* - Liderzy są wybierani w wolnych wyborach
- *helpUnemp* - Bezrobotni otrzymują pomoc od państwa

## Zmienne [2]

- *armyTakesOver* - Armia przejmuje władzę jeśli rząd jest niekompetentny
- *civilRights* - Prawa obywatelskie chronią człowieka przed opresją państwa
- *equalIncome* - Państwo dba o równość dochodów
- *obeyRulers* - Ludzie są posłuszni rządzącym
- *genderEquality* - Kobiety mają takie same prawa jak mężczyźni

- *importance*: 1 - Demokracja nie jest istotna, 10 - Demokracja jest absolutnie istotna

## Przegląd danych [1] {.smaller}

Na potrzeby prezentacji dane są już po selekcji, filtrowaniu, usuwaniu braków itd.

```{r echo=FALSE}
library(knitr)
dem_data <- read.csv("processed_data.csv")

kable(head(dem_data))
```


## Przegląd danych [2] - różnice międzykrajowe

```{r echo=F}
library(ggplot2)

ggplot(dem_data) +
  geom_bar(aes(taxRich)) +
  facet_wrap(~country, ncol = 7) +
  ggtitle("Wyższe opodatkowanie bogatych jako istotna cecha demokracji")
```

## Przegląd danych [3] - styl odpowiedzi (Rumunia)

```{r echo=F}
library(dplyr)
library(tidyr)

dem_data %>% 
  gather(key = "variable", value = "answer", -country, factor_key = T) %>%
  dplyr::group_by(country, variable, answer) %>% 
  filter(country == "Romania") %>%
ggplot() +
  geom_bar(aes(answer)) +
  facet_wrap(~variable, ncol = 10, scales = "free_x") +
  ggtitle("Rozkład odpowiedzi dla Rumunii")
```

## Przegląd danych [4] - styl odpowiedzi (Niemcy)

```{r echo=F}
library(dplyr)
library(tidyr)

dem_data %>% 
  gather(key = "variable", value = "answer", -country, factor_key = T) %>%
  dplyr::group_by(country, variable, answer) %>% 
  filter(country == "Germany") %>%
ggplot() +
  geom_bar(aes(answer)) +
  facet_wrap(~variable, ncol = 10, scales = "free_x") +
  ggtitle("Rozkład odpowiedzi dla Niemiec")
```

## Analiza korelacji [1] {.smaller}

```{r}
library(corrplot)
cor.matrix <- cor(dem_data[,2:11], method="spearman")
corrplot(cor.matrix, method="circle", order='hclust')
```

## Analiza korelacji [2] {.smaller}

Są tu trzy główne skupiska:

- *fundamentalistyczne*: istotność autorytetów religijnych, posłuszeństwo wobec władzy i armia,
                        która może przejąć władzę, gdy rząd jest niekompetentny
- *ekonomiczne*: państwo demokratyczne powinno opodatkować bogatych, a wspierać biednych,
                 w demokracji powinny być w miarę równomierne zarobki
- *liberalne*: demokracja jest ważna, wiąże się z prawami człowieka, równością płci, wolnymi wyborami

Dodatkowo: państwo wspierające bezrobotnych pasuje zarówno do "libearlnej" jak i "ekonomiecznej"
            "liberalna" najbardziej "kłóci się" z "fundamentalistyczną"

## Model

```{r}
library(lavaan)

model <- '
fundamentalistic =~ obeyRulers + religiousLaw + armyTakesOver;
economic =~ taxRich + equalIncome + helpUnemp;
liberal =~ freeElection + genderEquality + civilRights + importance'

fit <- cfa(model, data = dem_data)
```

## Wyniki estymacji {.smaller}

```{r}
kable(parameterEstimates(fit)[,c(1:4, 7)], digits = 3, caption = "Wyniki estymacji")
```


# Równoważność pomiarowa

## Równoważność konfiguralna {.smaller}

Model jest estymowany osobno dla każdej grupy. Jeśli jest zachowana równoważność konfiguralna, to w każdej grupie powinien mieć tę samą postać (te same zmienne powinny być istotne).

```{r eval = F}
configural <- cfa(model, data=dem_data, group="country")
```

**Jeśli nie jest zachowana, to nie należy w ogóle stosować modelu do tych grup.**

## Równoważność metryczna (słaba) {.smaller}

Model jest estymowany osobno dla każdej grupy, z nałożonymi na *ładunki czynnikowe* restrykcjami, że we wszystkich grupach są równe. Jeśli jest zachowana równoważność metryczna (czyli restrykcje odzwierciedlają stan faktyczny), to model nie będzie się różnił od tego bez nałożonych restrykcji.

```{r eval = F}
weak <- cfa(model, data=dem_data, group="country", group.equal="loadings")
```

**Równoważność metryczna pozwala na porównywanie stosunku zmiennej latentnej do innych, np. czy poziom PKB wpływa na nastawienie do demokracji (wyrażone tym modelem).** 


## Równoważność skalarna (silna) {.smaller}

Model jest estymowany osobno dla każdej grupy, z nałożonymi na *ładunki czynnikowe oraz wyrazy wolne* restrykcjami, że we wszystkich grupach są równe. Jeśli jest zachowana równoważność skalarna (czyli restrykcje odzwierciedlają stan faktyczny), to model nie będzie się różnił od tego bez nałożonych restrykcji.

```{r eval = F}
strong <- cfa(model, data=dem_data, group="country", 
              group.equal=c("loadings", "intercepts"))
```

**Równoważność skalarna pozwala na porównywanie poziomu zmiennej latentnej w różnych grupach.** 

## Równoważność ścisła {.smaller}

Model jest estymowany osobno dla każdej grupy, z nałożonymi na *ładunki czynnikowe, wyrazy wolne oraz reszty* restrykcjami, że we wszystkich grupach są równe. Jeśli jest zachowana równoważność skalarna (czyli restrykcje odzwierciedlają stan faktyczny), to model nie będzie się różnił od tego bez nałożonych restrykcji.

```{r eval = F}
strict <- cfa(model, data=dem_data, group="country", 
              group.equal=c("loadings", "intercepts", "residuals"))
```

**Ścisła równoważność jest praktycznie niespotykana.** 

