---
title: "EFA z pakietem lavaan"
author: "Agnieszka Choczyńska"
date: "18 listopada 2019"
output: ioslides_presentation
---

```{r setup, include=FALSE}
knitr::opts_chunk$set(echo = TRUE)
```

# Analiza Czynnikowa
## Wprowadzenie

Własności świata szczególnie interesujące dla badaczy nie zawsze są możliwe do zmierzenia. Nazywa się je **zmiennymi latentnymi/ukrytymi** Problem ten dotyczy szczególnie nauk społecznych, jak socjologia czy psychologia. 

Zwykle naukowcy starają się znaleźć jakąś **mierzalną cechę** (lub kombinację takich cech), która będzie dobrze oddawać faktyczną własność. Problem w tym, że można znaleźć bardzo dużo różnych takich cech.

## Przykład

*Nie da się zmierzyć poziomu zakochania pary ludzi. Ale można:*
*- zadać im o to pytania w ankiecie,*
*- badać poziomy niektórych hormonów,*
*- przeprowadzić analizę sentymentalną wiadomości, które do siebie piszą,*
*- ...*


## Podstawowe błędy

- Badacz wybiera mierzalną cechę, która bardzo luźno dotyczy zmiennej latentnej: *ocena z religii jako miara wiary w Boga*
- Badacz utożsamia cechę mierzalną z latentną: *IQ nie jest miarą inteligencji, tylko miarą zdolności rozwiązywania specyficznych zadań*
- Badacz nie weryfikuje, czy cecha mierzalna w taki sam sposób łączy się z latentną we wszystkich badanych grupach: 


## Model

Tu będzie wzór

## Exploratory Factor Analysis

***Eksploracyjna Analiza Czynnikowa** jest badaniem, w którym próbuje się odkryć zależności między grupami zmiennych mierzalnych, które wskazują na istnienie wpływających na nie zmiennych ukrytych.

W tym celu stosuje się zwykle **analizę korelacji**.

# Przykład (demokracja)

## Zmienne

Mam wyniki kilku pytań ankietowych dotyczących poglądów na demokrację. Ankieta została przeprowadzona w kilku krajach europejskich.

Tu będą pytania

## Przegląd danych [1]

```{r echo=FALSE}

```


## Przegląd danych [2]




## Analiza korelacji [1]


## Analiza korelacji [2]

## Model

## Estymacja


## Wyniki


# Równoważność pomiarowa
